【裁判字號】    89,上更(三),16
【裁判日期】    890605
【裁判案由】    履行契約
【裁判全文】
臺灣高等法院民事判決  八十九年度上更(三)字第十六號
    上  訴  人  戌 ○ ○
                辰 ○ ○
                巳 ○ ○
                亥 ○ ○
                酉 ○ ○
                未 ○ ○
                申 ○ ○
                丙 ○ ○
    共      同
    訴訟代理人  賴 友 仁  律師
    上  訴  人  甲 ○ ○  住.
                乙 ○ ○  住.
    右  二  人
    訴訟代理人  丙 ○ ○  住.
    複 代理 人  賴 友 仁  律師
    被 上訴 人  午 ○ ○  .
                丁 ○ ○  住.
                庚 ○ ○  住.
                壬 ○ ○  住.
                辛 ○ ○  住.
                丑 ○ ○  住.
                卯 ○ ○  住.
                戊○○○即吳.
                          住新.
                子 ○ ○即.
                          住同.
                己 ○ ○即.
                          住新.
                癸 ○ ○即.
                          住新.
                寅 ○ ○即.
                          住新.
    共      同
    訴訟代理人  溫 瑞 鳳  律師
右當事人間履行契約事件，上訴人對於中華民國八十三年一月二十四日臺灣新竹地方
法院八十二年度訴字第四一九號第一審判決提起上訴，經最高法院第三次發回更審，
本院判決如左：
    主      文
原判決關於駁回上訴人後開第二、三項之訴部分，及訴訟費用之裁判均廢棄。
確認上訴人與被上訴人午○○、丁○○、庚○○、壬○○、辛○○、丑○○、卯○○
、戊○○○間就如附表所示土地所訂合建房屋契約之法律關係存在。
被上訴人午○○、丁○○、庚○○、壬○○、辛○○、丑○○、卯○○、戊○○○應
協同上訴人向新竹縣政府辦理前項土地水土保持雜項執照之申請手續。
其餘上訴駁回。
第一、二審及發回前第三審訴訟費用除確定部分外，由被上訴人午○○負擔十分之三
，丁○○負擔十分之二，庚○○、壬○○、辛○○，戊○○○各負擔十分之一，餘由
丑○○、卯○○平均負擔。
    事      實
甲、上訴人方面：
一、聲明：
(一)、原判決廢棄。
(二)、確認兩造於民國六十九年五月二十五日就附表所示各所有土地所為合建房屋契
      約之法律關係存在。
(三)、被上訴人應協同上訴人向新竹縣政府辦理前項土地「水土保持雜項執照」之申
      請手續。
(四)、第一、二審及發回前第三審訴訟費用均由被上訴人負擔。
二、陳述：除與歷審判決記載相同者予以引用外，補稱略以：
(一)、關於上訴人甲○○、乙○○二人全權委任上訴人丙○○部分：
      查甲○○、王文惠兩人居住於美國，關於本件一切訴訟（包括第一、二、三審
      ）全部委任上訴人丙○○為全權代理人，可全權處理本件及委任律師，授權期
      限為自八十六年六月二十八日至一百零六年六月二十八日止，有該二張授權書
      為證。本件每一審級均由上訴人丙○○依據授權書代理甲○○、乙○○二人委
      任訴訟代理人，於法並無不合，自無民事訴訟法第四百六十九條第四款「當事
      人於訴訟未經合法代理」之問題，合先敘明。
(二)、關於戊○○○單獨承受訴訟部分：
      按第一審共同被告吳家煌於八十三年二月十四日死亡後，於八十三年七月二日
      由其妻戊○○○一人單獨繼承系爭二五二之四、五００地號二筆土地之分割繼
      承登記，則系爭二五二之四、五００號二筆土地合建契約之權利義務，應僅由
      被上訴人戊○○○一人繼承，與其他繼承人無關，故共同被告吳家煌部分應只
      有戊○○○一人單獨承受訴訟才合法。
(三)、關於協同上訴人辦理雜項執照申請手續部分：
      查本件系爭土地為二五二之四、五００、五一五號三筆土地，其所有權人為被
      上訴人等八人，詳如附表。無論申請開發許可或雜項執照，均必須提出土地所
      有人全體蓋章之土地使用同意書，然查被上訴人午○○被推舉為代表，縣政府
      在行政處理上均以午○○名義行文，實際上午○○係代表全部土地所有人出名
      申請。又依約上訴人應代為辦理申請一切手續及負擔一切費用，故上訴人代辦
      申請「雜項執照」手續時必須被上訴人等八人配合在土地使用同意書及其他文
      件上簽章，並非午○○一人簽章即可辦理。合建契約第四條亦明文規定被上訴
      人（即甲方）應同意協助並蓋章給上訴人（即乙方）申請建築執照等手續。本
      件係因被上訴人全體無故拒絕在土地使用同意書上蓋章，致無法辦理申請「雜
      項執照」手續，上訴人始請求被上訴人應協同上訴人向新竹縣政府辦理「雜項
      執照」之申請手續。
(四)、查本件被上訴人以兩造於六十九年五月二十五日所訂立本件合建契約已合法解
      除，兩造間合建之法律關係已不存在為其主要之抗辯理由，實則上訴人並無遲
      延或違約情事，亦無可歸責之事由存在，被上訴人解除本件合建契約於法無據
      ，是以本件所應審究者為上訴人有無遲延給付之情事及被上訴人之解除契約是
      否合法有效？
(五)、被上訴人既於七十九年十一月間再提出土地使用同意書並催告上訴人規劃復工
      ，被上訴人自不能再以七十三年以前上訴人未依限完工之事實作為解除契約之
      基礎而為解約之理由：
１、按兩造於六十九年五月二十五日訂立合建契約。詎施工中本件土地於七十三年四
    月間，政府因實施區域計劃突然禁建，至民國七十九年十一月間始解除禁建，先
    後禁建長達七年之久，並非被上訴人所稱上訴人在拖延。七十九年十一月政府解
    除禁建後，被上訴人立即於七十九年十一月二十六日以存證信函催告上訴人於一
    個月內申請規劃並復工，上訴人收到該催造函後，因雙方同意仍依原契約履行契
    約，立即委請「青聯工程顧問有限公司」 (下稱青聯公司）重新規劃設計，向新
    竹縣政府依新法規定申請「開發許可」而復工，八十二年二月四日獲得開發許可
    在案。被上訴人既於七十九年十一月間再催告上訴人規劃復工，並另提出土地使
    用同意書，則被上訴人自不得再以七十三年禁建以前上訴人未完工之事實作為解
    除契約之基礎，主張解除契約。
２、按被上訴人既於七十九年十一月二十六日來函催告上訴人限於一個月內申請規劃
    復工，並重新再提出土地使用同意書以利規劃復工，則被上訴人自不能再以七十
    三年以前上訴人未依限完工之事實作為解除契約之理由，此亦為最高法院發回更
    審及本院前審（八十七年重上更(二)字第一三０號）所確認之見解。上訴人於收到
    被上訴人七十九年十一月二十六日催告限期申請規劃復工函後，因雙方同意仍依
    原契約履行契約，立即委請「青聯工程顧問有限公司」重新規劃設計，重新向新
    竹縣政府依新法規定提出聲請「開發許可」而復工，以前所做工程因七十九年重
    新規劃設計而全部作廢變成白做，一切損失全部由上訴人負擔，他方當時新竹縣
    政府方面因「湖口交流道連接竹十四線道路」必須通過本件系爭土地部分基地，
    經兩造及縣政府有關單位多次協商，才於七十九年十一月二十九日經被上訴人同
    意無償提供該道路用地，並於七十九年十二月七日到現場勘驗確定，有該會議記
    錄可資為證。綜上可知，兩造始終願意繼續合作，並無遲延之情事。
３、由於兩造於七十九年十二月間（即被上訴人七十九年十一月二十六日催告後）同
    意無償提供道路用地予縣政府，由縣政府解決遷墓問題及由自來水廠供應自來水
    問題，原設計錯誤部分則由兩造協議重新設計規劃，而圓滿解決上開三大困難問
    題。被上訴人等於七十九年十一月二十六日發出催告函後始終參與後續工作，實
    際上如無被上訴人之參與及同意，根本無法推展後續工程。被上訴人於七十九年
    十二月間重新提供土地使用權同意書，以便重新聲請開發許可，依雙方協議由上
    訴人委託「青聯工程顧問有限公司」，以地主即被上訴人午○○名義，用「新竹
    縣新埔鎮○○段下枋寮小段地號二五二之四等三筆土地申請山坡地住宅開發許可
    計劃」，向新竹縣政府聲請開發許可，經上訴人等精心籌劃努力，始於八十二年
    二月四日獲得開發許可，有八十二年二月四日（）府建都字第２５２９號公函
    可資為證。依法公告三十天（即自八十二年二月四日至八十二年三月五日）至八
    十二年三月五日公告期間屆滿，已可聲請核發「水土保持雜項執照」，以便動工
    整地建屋，詎被上訴人違背誠信原則，拒絕申請「水土保持雜項執照」致發生本
    件訟累。上訴人已依約履行，於八十二年二月四日獲得「開發許可」，並依法公
    告三十日，至八十二年三月五日公告期間屆滿在案。詎料，被上訴人於翌日即八
    十二年三月六日竟以上訴人遲延給付為由不法通知解除契約，實際上亦無法定解
    除原因，其解除契約顯於法無據，且有違民法第四百九十四條、五百零二條之規
    定。本件有無遲延情事及有無解除契約原因，應以被上訴人七十九年十一月二十
    六日催告復工後上訴人有無遲延不復工為斷，被上訴人既於七十九年十一月間再
    提出土地使用同意書並催告上訴人規劃復工，被上訴人自不能再以七十三年以前
    上訴人未依限完工之事實作為解除契約之基礎而為解約之理由。
(六)、關於上訴人有無違約遲延情事，在前審有縣政府主辦人員羅昌傑到庭稱：「本
      件申請案並無遲延」、「本件審查會之開會通知係通知青聯公司及午○○，又
      有關本件申請案伊與兩造均有接洽」等語（參八十三年度重上字第一０六號卷
      宗第一八四頁）。上訴人於禁建解除後依被上訴人催告重新申請開發許可，並
      無違約遲延之情事，被上訴人以上訴人遲延給付為由主張解除契約，顯於法不
      合。按上訴人係投資者，投入鉅額資金興建房屋，目的與被上訴人相同，莫不
      企求早日完工收回資金獲得利益，兩造之目的一致，上訴人焉有故意違約遲延
      受損之愚行，尤其本件開發一切過程被上訴人始終參與其事，困難在何處均一
      清二楚，何有遲延之事實，其無法定解除原因而擅自片面主張解除契約，於法
      無據，且依民法第四百九十四條、五百零二條之規定，被上訴人自不得解除契
      約。本院前審已詳查並確認上訴人並無履行遲延之情事，依約合法取得開發許
      可，並無被上訴人所指摘之遲延事由，被上訴人主張遲延給付而解約，殊無理
      由。
(七)、關於被上訴人所指八十三年一月二十五日賴律師催告被上訴人再提出土地使用
      同意書之目的及用途：
      按上訴人於七十九年十一月間收到被上訴人催告復工及所提供之土地使用同意
      書，立即利用此土地使用同意書（即七十九年十二月）委由青聯公司於八十年
      二月八日依舊案新辦重新申請開發許可，經縣政府嚴格審核於八十二年八月四
      日公告准予開發許可在案。依「山坡地開發建築管理辦法」第十六條規定開發
      許可後，應於收到通知日起一年內申請「雜項執照」，逾期未申請則原開發許
      可公告作廢。申請「雜項執照」應再提出「土地使用同意書」才可（以前七十
      九年十二月之同意書已用在申請開發許可），屢催被上訴人重新提出「土地使
      用同意書」，被上訴人均置之不理，上訴人特於八十三年一月十八日發出催告
      函，限於八十三年一月二十五日重新辦妥「土地使用同意書」，以便限期內依
      法申請「雜項執照」（取得雜項執照完工後才能申請建照興建房屋），有該催
      告函可資為證。詎被上訴人存心違約，竟委託溫瑞鳳律師於八十三年一月二十
      二日回函謂「合建關係已不存在，自未便再出具土地使用同意書」等語，亦有
      該覆函可資為證，由此覆函明示不便再出具同意書等語，更可證明上次之土地
      使用同意書（即七十九年十二月期）係被上訴人所提供無誤，不容其狡辯。上
      訴人收到上開溫律師回函後知悉被上訴人已無意提供「土地使用同意書」，辦
      理第二步驟之申請「雜項執照」，故特於八十三年一月二十八日託賴律師發函
      指責被上訴人之違法不當作為，後果應由被上訴人負責，有該催告函可資為證
      。上次之土地使用同意書係用在申請「開發許可」，八十三年一月二十五日所
      要求土地使用同意書係要用在申請「雜項執照」，兩者用途目的完全不同，不
      容混淆，被上訴人明知二者用途目的不同，竟張冠李戴，故意顛倒是非，歪曲
      事實。
(八)、按山坡地之開發興建房屋非常嚴格，其程序為先申請開發許可開發許可核
      准後才能申請水土保持雜項執照按圖施工竣工後勘驗合格取得完工證明才能
      申請取得雜項使用執照取得雜項使用執照後才可申請建築執照，取得建照後
      才開始興建房屋，為山坡地開發建築管理辦法第四條所明定。因此若未取得開
      發之許可，自無從為雜項執照之申請及開工建築房屋。本件被上訴人雖自八十
      年七月六日起至八十二年三月六日止，一再以竹北郵局第一二五號、新竹郵局
      第一六七一號、竹北郵局第五四、八二號存證信函限期催告上訴人應請領水土
      保持雜項執照，開工建築，否則解除本件合建契約云云，然在新竹縣政府於八
      十二年二月四日公告許可開發之前，上訴人根本不得申請雜項執照，更無申請
      雜項執照之義務，自無履行遲延之情事，被上訴人以上訴人遲延給付為由，主
      張解除本件合建契約，洵非有理。
(九)、申請「雜項執照」應附具土地使用同意書之依據：
１、依建築法第三十條規定：「申請建築執照或雜項執照時應備具申請書、土地權利
    證明文件、工程圖樣及說明書」。所謂土地權利證明文件即指土地所有人應提出
    土地所有權狀，非土地所有人則應提出土地使用同意書。
２、依臺灣省建築管理規則第十二條規定：「申請雜項執照，除依本法規定外並應檢
    附左列文件：I土地權利證明文件：土地登記謄本、地籍圖謄本、土地使
    用同意書（限土地非自有者）；II工程圖樣。被上訴人拒絕提出土地使用同意書
    致上訴人無法申請「雜項執照」，係本件訟累之主要原因。
(十)、末按「解除權之行使，契約當事人之一方有數人者，應由其全體或向其全體為
      之」，民法第二百五十八條定有明文。被上訴人八十年七月六日第一二五號及
      八十一年九月十九日第一六一七號二件存證信函所載解約之表示，其收件人僅
      載上訴人辰○○、丙○○二人，並非對上訴人全體十人為解除契約之意思表示
      ，依上開規定，對全體上訴人不生效力。上訴人等雖於八十九年十二月二十五
      日覆函，其內云：「我等股東特委託辰○○先生、丙○○小姐全權處理我等雙
      方有關本基地開發建築等事宜無訛．．．」等語，但此僅限授權處理雙方有關
      本基地開發建築等事宜，不包括解除契約，尤其民法第二百五十八條為強制規
      定，被上訴人未依上開規定向上訴人全體行使解除權，於法自屬不合，對全體
      上訴人當不生效力。又民法第二百五十八條第一項係就契約有法定解除原因而
      行使其解除權之情形所為之規定，故契約除當事人約定保留解除權外，僅有以
      民法第二百五十四條至第二百五十六條或其他法定情形為限，有解除權人始得
      向他方當事人為解除契約之意思表示，按「解除契約除當事人間有保留解除權
      之特別規定外，非有法律所認之解除權不得為之。」，最高法院二十三年上字
      第三九八六號判例意旨足資參照。本件上訴人等並無違約或遲延事實，契約亦
      無法定解除原因，被上訴人行使解除權，殊無理由。
三、證據：除援用歷審立證方法外，補提授權書、契約書、七十九年十一月二十六日
          催告函、會議記錄、土地使用同意書、公函、判例要旨、判決書、法律條
          文（均影本）等文件為證。
乙、被上訴人方面：
一、聲明：
(一)、上訴駁回。
(二)、第二審及發回前第三審訴訟費用由上訴人負擔。
二、陳述：除與歷審判決記載相同者外，補稱略以：
(一)、系爭二五二之四、五００地號土地，已由戊○○○辦妥繼承登記部分：
      已故吳家煌所有上開二筆土地，已由戊○○○一人辦妥繼承登記，自應由戊○
      ○○繼受合建契約之權利義務。職是，上訴人對子○○、吳聲垣、己○○、癸
      ○○起訴，顯無理由。
(二)、系爭五一五地號土地部分：
      該筆土地為丑○○、卯○○二人共有，應有部分各為二分之一，此有土地謄本
      附卷可稽。故上訴人就該筆土地，對被上訴人午○○、丁○○、庚○○、壬○
      ○、辛○○、戊○○○（即已故吳家煌之繼承人）等人而為請求，顯無理由。
(三)、系爭合建契約之法律性質究係合建？抑或承攬興建房屋？
      查兩造於六十九年五月二十五日所訂立的是合建契約書，上訴人之上訴聲明第
      二項，亦係訴請確認「．．．合建房屋之法律關係存在」。故本件係單純之合
      建關係，被上訴人是地主，提供土地，而上訴人為建商，應出資興建房屋，分
      屋予被上訴人，合建關係本極單純，然上訴人上訴理由狀中，竟主張係承攬興
      建關係云云，顯然自相矛盾。依據民法第三百九十八條規定：「當事人約定互
      相移轉金錢以外之財產權者，準用買賣之規定。」，本件實為互易，最高法院
      六十九年台上字第九八二號判例意旨可資參照。
(四)、就上訴人爭執部分之答辯：
１、依兩造合建契約第十四條及補充契約書第六條之規定，載明系爭土地本係都市計
    畫外之自由區，無須申請建照，亦無須水土保持完工證明。上訴人指為係雙方無
    知，不知政府規定所致云云，全不實在。該條約定「自水土保持完工證明取得後
    三個月」乙節，自屬贅列，上訴人應自兩造簽訂合建契約即六十九年五月二十五
    日後三個月起，於三年內分三批完成房屋交予被上訴人，此係本於合建契約及補
    充契約第六條所明定之期限，上訴人當不得以任何說詞推卸交屋之責任。
２、按被上訴人提供合建之土地，係都市計畫區域外之林地及建地，依當時有效之政
    府法令，建築房屋不須事先申請許可，亦不須請領水土保持完工證明，僅需建妥
    房屋後，向該管鄉鎮公所請領水電證明，即可接水電並辦理房屋保存登記，有新
    竹縣政府建設局八十二年十月十八日建都字第六八九九號函在卷可按，則上訴人
    自不能以所謂水土保持或請領建照之事宜為由，使其遲延給付合理化。
３、查證人羅昌傑係新竹縣政府都市計畫課職員，其於八十年二月八日始接辦，對於
    兩造於六十九年五月二十五日訂立合建契約時，當時須否申請水土保持證明及申
    請建照等事宜，係屬縣府農業局主辦，證人羅昌傑並不清楚。然羅昌傑就法官所
    問：「六十九年之申請案中之准許情形知否？」，羅昌傑證稱：「就我所知，當
    時由鄉鎮公所提出完工證明即可接水接電，是否須水土保持證明，此部分不知，
    農業局較清楚。」，可參八十四年二月二十三日準備程序筆錄。同日法官問：「
    如無申請開發許可，可否建屋？」，羅昌傑答：「六十九年時，如無水土保持證
    明，不能建屋。」，羅昌傑此部分證言與前項證言相互矛盾，顯不實在，不足採
    信。
(五)、被上訴人已解除合建契約之論據：
１、(1)、上訴人與被上訴人於六十九年五月二十五日訂立合建契約，又於七十年五月
        十六日訂定合建契約補充契約書，依上開契約，上訴人本無需申請山坡地開
        挖之水土保持，然上訴人為拖延計，乃提出申請。新竹縣政府六十九年七月
        三十一日府農保字第九九七三號函已核准開挖，其工程費全部為二百九十四
        萬四千九百八十元，並限於七十年六月三十日以前施工完竣。上訴人施工時
        斷時續，到七十年六月三十日施工期限已到，尚未完成工程，申請延長施工
        期限，實際上即呈停工狀態，上訴人主張投資達數千萬元乙節，全係謊言。
    (2)、至七十一年四月八日新竹縣政府以七一府農保字第四九六二號函催：「應切
        實處理，若未做防洪、排水設施，致災害損及他人，應負完全責任。」，被
        上訴人於七十一年四月十五日以竹北郵局存證信函第二六０號函催告限期完
        成水土保持工程，然上訴人仍未復工。
    (3)、被上訴人復以七十一年五月四日竹北郵局第二八二號存證信函催告上訴人復
        工以防水患，並警告新竹地區將列入區域計畫，屆時將實施禁建，但上訴人
        毫無復工跡象。
    (4)、被上訴人申請延長施工期限將在七十一年六月三十日屆滿，被上訴人乃於七
        十一年五月三十一日再以竹北郵局第三一八號存證信函催告上訴人限於七十
        一年六月三十日前完成水土保持工作，並敘明屆時若未完成水土保持工作，
        則合約土地之土地使用同意書一併作廢。
    (5)、上訴人實際工程未完成，但申請延長施工最後期限已屆，即於七十一年七月
        七日提出水土保持完工報告申請書，經新竹縣政府查驗結果：「該申請範圍
        內幹道規劃末段雙邊溝邊及橫向排水溝計一三二‧五公尺尚未施工，核與原
        計畫不合，俟全部工程施工完竣再行辦理。」，有新竹縣政府七十一年八月
        七日府農保字第一一七一六號函附卷可稽。
    (6)、自此而後上訴人對開發案置之不理，對新竹縣政府的函示拒不辦理，七十二
        年八月十五日新竹縣政府以（）府農保字第一０六九一號函催告山坡地開
        挖整地，請依規定迅速確實處理改正（即完工），上訴人置之不理。至七十
        二年十二月二日新竹縣政府以七十二府農保字第一五四三七號函再次函示：
        「水土保持經查超逾核定施工期限（七十年六月三十日），請依照期限予以
        改正（即完工）辦理，依內政部七十二年七月七日內營字第一六九七０號公
        佈『山坡地開發建築管理辦法』之實施地，應照核定計畫，限於七十三年四
        月三十日以前改正（完工），否則依該辦法第四、第二十五條規定，逕向主
        管建築機關依有關規定辦理。」。
    (7)、被上訴人即於七十二年十二月十三日以竹北郵局存證信函第一二一號函催告
        上訴人依限完成水土保持工程，否則以違約論，但上訴人仍無回應。
    (8)、新竹縣政府又於七十三年六月二十二日再次函催上訴人，應切實作好防災措
        施，被上訴人又以七十三年七月五日竹北郵局第二十二號存證信函告以上訴
        人應切實依縣政府指示施工，否則遇雨發生危險，相關刑責與損失賠償責任
        ，概由上訴人負責，上訴人仍置之不理。
    (9)、剩下排水溝一百三十多公尺的工程，催了三年上訴人仍不復工，上訴人明知
        不完成水土保持會受到山坡地開發建築管理辦法之限制，應依據該法第四、
        第二十五條規定辦理，其仍故意拖延不完成。上訴人存心遲延有恃無恐係因
        其稱依合建契約第七條：「本契約成立後，倘甲方（被上訴人）反悔，不願
        合建，願將所收保證金加壹倍賠償乙方（上訴人），倘如乙方不按期進行建
        築，願將保證金歸甲方沒收外，雙方仍應履行契約各無異議。」，上訴人以
        「雙方仍應履行契約」之文句，矇騙被上訴人不諳法令，稱被上訴人不得解
        約，致被上訴人無計可施。
    (10)、至此時，被上訴人已寄出五件存證信函，每件存證信函均催促上訴人儘速完
        成水土保持工程，其中竹北郵局第二二號存證信函謂：「上訴人應切實依縣
        政府指示施工，否則遇雨發生危險，其刑責與損失賠償責任概由上訴人負責
        。」、竹北郵局第三一八號存證信函謂：「上訴人若未依限完成水土保持，
        則合約『土地使用同意書一併作廢』」、竹北郵局第一二一號存證信函謂：
        「上訴人應依限完成水土保持工程，否則以違約論。」，以上存證信函中「
        土地使用同意書作廢」、「否則以違約論」之文句，即是解除契約之意思表
        示。
２、(1)、七十九年二月十四日新修正「山坡地開發建築管理辦法」（下稱山開辦法）
        公佈後，原有申請水土保持之舊案，依規可以以該法第二十五條規定申請復
        工。被上訴人即以口頭催促上訴人儘速依法辦理，將水土保持儘速做好，但
        上訴人不予理會，被上訴人見上訴人不依誠信原則依約申請施工，一直拖延
        ，又見該法第二十五條規定，須在公佈一年內取得雜項執照，被上訴人見所
        剩日期無多，迫不得已，乃於七十九年十一月二十六日以竹北郵局第四九０
        號存證信函等催告上訴人，限其一個月內申請規畫復工，復工後兩個月內完
        成水土保持工程，否則解除所有契約。
    (2)、上訴人於七十九年十二月，以被上訴人六十九年原案申請水土保持完工證明
        以便申領雜項工程使用執照。此後，上訴人稱開發案依照契約規畫與興建，
        乃渠等之事，上訴人會指定建築師申請補件，莫要被上訴人干涉。
    (3)、八十年三月十四日新竹縣政府以建都字第二六九六號函，通知被上訴人與張
        勝雄建築師於八十年三月十九日現場勘查，並請上訴人準備資料並派員說明
        ，但上訴人該日卻未帶任何資料，只一味地敷衍塞責。二個多月後，被上訴
        人還不見有何結果，乃向縣府主辦單位查詢。
    (4)、新竹縣政府八十年六月十日以建都字第五八四二五號函催促上訴人：「申請
        開發許可及雜項執照乙案，請儘速將開發許可書圖報府，俾憑依法辦理審查
        工作。」，可見上訴人有心拖延，連最基本開發書圖均不報府，以為簽有萬
        年契約，並憑系爭契約中「．．．雙方仍應履行契約」之文句，故意拖延。
    (5)、被上訴人見上訴人遲延不理，乃於八十年七月六日再以竹北二支郵局第一二
        五號存證信函函催上訴人勿再一味拖延，限期於八十年十月三十一日以前，
        向主管機關請領執照開工建築，若超逾上開期限，仍無法開工建築時，即視
        為解除契約，但上訴人逾越上開期限仍不予理會，故意拖延不補件。
３、(1)、八十年十一月，上訴人見地價飆漲，意圖占有被上訴人之土地，才由「青聯
        工程顧問公司」提出開發許可計畫，按山開辦法第二十五條規定，於該法公
        佈一年內應領得雜項執照，但上訴人在該法公佈一年九個月後才提出開發許
        可計畫（規定需在一年內提出，並請領雜項執照），早已超過該法規定期限
        。但上訴人超過時限提出之開發許可計畫內，竟連最基本之水土保持計畫書
        圖都付闕如（開發許可計畫內八十一年二月二十四日新竹縣山坡地開發建築
        審查案討論事項第三項，請補附水土保持計畫書圖），雖經縣政府通知改善
        ，但上訴人依然拖延，不速予補件。
    (2)、經過半年多，縣府才於八十一年八月通知審查資料，被上訴人見對方毫無誠
        意，迫不得已，始又於八十一年九月十九日以新竹郵局第一六七一號存證信
        函催請上訴人，告以其於八十一年底以前若未取得水土保持雜項執照，則被
        上訴人即解除合建契約，但上訴人之補件一直未能完整提出，至八十一年十
        月上訴人所提出的補件中，仍缺水土保持計畫平面圖（開發許可計畫八十一
        年十月十三日審查小組記錄，討論事項第一項請補附水土保持計畫平面圖）
        ，由此可見上訴人未本於誠信原則盡力從事開發案的工作。
    (3)、被上訴人於催告期限過後，仍不見上訴人有何改善，乃於八十二年二月十三
        日再以竹北郵局第五四號存證信函，限上訴人於七日內提出水土保持完工證
        明，逾期不提出，視為拒絕履行契約。
    (4)、期限過後，上訴人仍沒有提出水土保持完工證明，此時山開辦法公佈已滿三
        年（七十九年二月十四日公佈），上訴人毫無誠信，最基本的水土保持工程
        不但未動工，尚且未完成開發申請，遑論施工建屋。
    (5)、本件契約乃合建房屋之契約，契約簽訂已逾十三年，然現今始著手申請水土
        保持和雜項執照，那麼何時才能使水土保持完工？何時才能申請建照建屋？
    (6)、合建之土地仍雜草叢生，還淪為他人偷倒垃圾之場所，被上訴人見之無不唏
        噓，乃於八十二年三月六日又以竹北郵局第八十二號存證信函，催告上訴人
        解除所有契約在案。
    (7)、被上訴人於七十九年十一月二十六日以竹北郵局第四九０號存證信函等函，
        通知十位上訴人一個月內規畫復工，復工後兩個月內完成水土保持工程，否
        則解除所有契約後，十位上訴人於七十九年十二月二十五日共同簽章，函覆
        被上訴人：「午○○先生等九人，於七十九年十一月．．．竹北郵局存證信
        函．．．奉悉，我等股東特委託辰○○先生、丙○○小姐全權處理我等雙方
        有關本基地開發建築等事宜無訛，其書信往來以辰○○先生住址為準，統籌
        辦理，並特奉告。」，則其後被上訴人寄給上訴人之存證信函：竹北二支郵
        局第一二五號函、新竹郵局第一六七一號函、竹北郵局第五四號函、竹北郵
        局第八二號函，僅寄給辰○○、丙○○二人，並敘明轉知其他人，該解除契
        約之意思表示，即應對全體上訴人均已發生效力。（被上訴人竹北二支郵局
        第一二五號存證信函中第五項亦特別敘明，十位上訴人已全權委託辰○○、
        丙○○兩人，全權處理有關本土地開發建築等事宜在案）
４、(1)、兩造於六十九年五月訂立合建契約後，上訴人施工起初是斷斷續續，然後是
        推諉拖拉，故意不完工，雖在七十一年七月七日提出完工報告申請，但實際
        未完工，留下水溝一百三十二點五公尺未完成。縣政府查驗不合格，此後雖
        經縣政府再催辦多次，被上訴人亦催告多次，但上訴人均置之不理。直至七
        十三年四月三十日「山坡地建築管理辦法」公佈施行，上訴人又不依法申請
        ，致不能建築，此項遲延責任當由上訴人負全責。
    (2)、七十九年二月十四日新修正山坡地開發管理辦法公佈，本合建案原可據該法
        申請完成水土保持工作，被上訴人也依法催告上訴人多次，給予最寬鬆之期
        限，但上訴人不依誠信原則盡力完成契約內容，於山開辦法公佈三年後又要
        申請水土保持雜項執照，致水土保持完工、申請建照、開工建築房屋遙遙無
        期。
    (3)、被上訴人基於維護自己的權益，只有以「解約」一途求取保障，因而被上訴
        人乃於八十二年三月六日再通知上訴人解約。
５、(1)、六十九年本合建契約簽訂後，七十年與本合建鄰近，相距幾百公尺之華夏社
        區相繼與人簽約合建，昌益社區自地自建，由於該兩社區建主積極規畫興建
        ，僅歷時一年多，昌益社區一百七十三戶、華夏社區七十多戶即已興建完成
        。按當時法令規定，無須申請建照，只要房屋興建完成，即可向鄉鎮公所申
        領完工證明、接水、接電，地目亦得申請變更為建地，茲檢附昌益社區、華
        夏社區各乙戶土地登記簿謄本為證。
    (2)、七十九年新修正山坡地開發建築管理辦法公佈後，與本合建案同屬新埔鎮，
        同樣依山開辦法第二十五條申請之寶鎮社區，從申請開發許可到全部房屋建
        築完成，亦未超過三年，茲檢附照片、地籍圖與乙戶土地登記簿謄本為證。
        本合建案上訴人一再拖延，毫無誠信，十餘年來連最基本之水土保持均無法
        完成，豈可認定上訴人未遲延？
６、(1)、上訴人之上訴狀中聲稱：被上訴人於七十九年十二月間重新提供土地使用權
        同意書給上訴人重新申請開發許可乙事，絕非事實。按七十九年十二月間上
        訴人檢具申請書及土地使用權同意書，向新竹縣政府申請水土保持完工證明
        ，該申請書主旨為：「民申請新埔鎮○○○段五００地號等筆山坡地開挖整
        地之水土保持處理，現已按核准圖說施工完竣，惠請  貴府核發合格證明，
        以利申請建築由。」，申請書中敘明的是水土保持已完工，要縣政府核發合
        格證明，然後即可申請房屋建築執照，絕非上訴人所謊稱之重新申請開發許
        可。「土地使用權同意書」內被上訴人等同意被上訴人代表午○○申請雜項
        執照．．．，絕非出具給上訴人。
    (2)、被上訴人午○○於七十九年十二月申請水土保持完工證明、申領雜項執照，
        依據法令內附有「土地使用權同意書」，有新竹縣政府申請正本附卷可證，
        而上訴人委託「青聯公司」於八十年十一月提出開發許可申請，申請文件內
        並無「土地使用權同意書」，上訴人謊稱七十九年十二月被上訴人答應提供
        「土地使權同意書」給上訴人重新申請開發許可乙事，絕非事實。上訴人主
        張伊於禁建解除後，即委託「青聯公司」申辦開發許可更非事實，七十九年
        二月十四日新修正「山坡地建築管理辦法」公佈實施，土地開發許可即可申
        請，而上訴人竟遲至八十年十一月才提出開發許可申請，其謊言不攻自破。
    (3)、按新修正「山坡地開發建築管理辦法」第二十五條規定，自該法公佈後，原
        有申請迄未取得水土保持完工證明之案件，應在一年內依第三章規定申領雜
        項執照，並依第四章規定辦理施工，施工期限為六個月，施工完竣經查驗合
        格，才能取得工程使用執照，領得工程使用執照後，即可申請房屋建照。
    (4)、新修正「山坡地開發建築管理辦法」七十九年二月十四日公佈，按該辦法第
        二十五條規定，應在一年內申領雜項執照，亦即八十年二月上訴人即應領得
        雜項執照，施工期限為六個月，意即八十年八月即可領得雜項工程使用執照
        ，而可申請房屋建築執照，開始建屋。但上訴人竟遲至八十年十一月才提出
        開發許可計畫書，距新修正山坡地開發建築管理辦法公佈後，延遲了一年九
        個月，違反一年內申請雜項執照之期限；且其所提出之開發許可計畫，竟連
        最基本的水土保持計畫書亦未提出，雖經催辦補件多次，但至八十一年十月
        十三日仍缺水土保持計畫平面圖，（參開發許可計畫八十一年十月十三日審
        查小組紀錄），在在均足以證明從雙方訂立契約後，所有該進行之工作，上
        訴人均違反誠信原則，蓄意遲延不積極進行。
    (5)、同地區同樣之申請案，於七十九年申請之寶鎮社區，不但水土保持完成取得
        建照，而且房屋亦早經興建完成，為何本社區之開發卻無法完成，查其原因
        乃在上訴人故意拖延，不依政府法令規定之申請期限申請，不依政府法令規
        定之期限提出計畫書圖，後來補件之書圖又草率不完整，補件動作也遲延不
        積極，且不按政府規定期限施工完竣，其把一切責任諉過於政府，上訴人遲
        延責任不言自明。
    (6)、七十九年十二月上訴人在上訴書中謊稱被上訴人曾出具「土地使用權同意書
        」給渠等，但在新修正「山坡地開發建築管理辦法」公佈三年多後，上訴人
        又委由賴友仁律師具函要被上訴人於八十三年一月二十五日，再出具「土地
        使用權同意書」給上訴人申請水土保持雜項執照，以便進行水土保持工程。
        如果七十九年十二月渠等已拿到被上訴人出具的「土地使用權同意書」，此
        時何須再要被上訴人出具「土地使用權同意書」給渠等？足見上訴人七十九
        年十二月上訴狀中所言被上訴人曾出具「土地使用權同意書」給渠等，全屬
        謊言。
    (7)、且上訴人在新修正「山坡地開發建築管理辦法」公佈三年多後（七十九年公
        佈，八十二年二月即滿三年），才委由賴友仁律師具函要被上訴人於八十三
        年一月二十五日重新出具「土地使用權同意書」給上訴人申請水土保持雜項
        執照，以便進行水土保持工程。被上訴人依據郵政存證信函催告之水土保持
        完工期限早經屆滿，政府公佈新修正「山坡地開發建築管理辦法」第二十五
        條規定之申請雜項執照，要在公佈後一年內取得，均早經過期，且遲延二年
        以上，因此被上訴人當然有權拒絕重新出具「土地使用權同意書」。
７、上訴人主張本合建土地遲延開發之三大障礙有：１墳墓、２缺水、３坡地太陡。
    但上訴人所言之墳墓，係於本合建土地範圍之外，與本開發案毫無關聯；缺水一
    項，連水土保持都拖延至無法完成，水電又何有申請困難可言？至於坡度太陡一
    項，更可由設計圖上看出本合建土地平緩，坡度不超過百分之十四，由此可知上
    訴人所編造之理由殊無可取。
三、證據：除援用歷審立證方法外，補提新竹縣政府建設局函、最高法院六十九年度
    台上字第九八二號判決、存證信函、山坡地開發建築管理辦法條文、申請書、土
    地使用同意書、被上訴人午○○就系爭土地之開發許可計劃、新竹縣山坡地開發
    建築審查小組開會記錄、照片、昌益社區土地登記謄本、律師函、華廈新村及昌
    益新村比較圖等文件及系爭合建社區、寶鎮社區照片為證。
    理      由
甲、程序方面：
一、本件原審共同被告吳家煌於原審判決送達後之八十三年二月二十四日死亡，其繼
    承人共有戊○○○、子○○、吳聲垣、己○○、癸○○五人，各該繼承人除戊○
    ○○外，均未聲明承受訴訟，嗣經原審裁定命其餘繼承人承受訴訟，則本件關於
    吳家煌部分，已由戊○○○、子○○、吳聲垣、己○○、癸○○為承受訴訟人續
    行訴訟，程序上即無不合。
二、又上訴人甲○○、乙○○旅居美國，已於八十二年六月二十八日分別簽署經我國
    北美事務協調委員會駐邁亞密辦事處簽證之授權書，就坐落新竹縣新埔鎮○○段
    下枋寮小段第二五二之四、五００、五一五地號三筆土地 (合併前為二五二之二
    、二五二之四、五００、五一五、五一五之一、五一六、五一七、五一八、五一
    九、二五五之二、五０九地號十一筆土地) 有關合建事宜，如涉及權利義務或訴
    訟案件（包括第一、二、三審及其他一切訴訟事件）時，全權委任上訴人丙○○
    為全權代理人，授權期間自八十二年六月二十八日起至一百零二年六月二十八日
    止，有該授權書可稽 (見本院卷第二四、二五頁），於訴訟程序進行中自無重複
    出具授權書之必要。雖該授權書未如法院服務處印製之定型化委任狀般之載明依
    民事訴訟法第七十條第一項但書及第二項規定授與特別代理權，然就該授權書之
    內容觀之，上訴人甲○○、乙○○簽署前開授權書顯有授與上訴人丙○○特別代
    理權之意，是以丙○○於本院以甲○○、乙○○訴訟代理人之身分複委任賴友仁
    律師為訴訟行為，即難謂非合法。退而言之，縱認甲○○、乙○○未授與丙○○
    特別代理權而不得複委任賴友仁律師為訴訟行為，惟丙○○既於本院言詞辯論時
    兼以甲○○、乙○○之訴訟代理人身分為訴訟行為，程序亦屬合法。
乙、實體方面：
一、本件上訴人起訴主張：上訴人與原審共同被告吳聲鵬及被上訴人午○○、丁○○
    、庚○○、壬○○、辛○○、丑○○、卯○○、吳家煌 (於八十三年二月二十四
    日死亡，已由其繼承人戊○○○、子○○、吳聲垣、己○○、癸○○承受訴訟在
    案) 於六十九年五月二十五日簽訂合建契約，約定由地主提供所有坐落新竹縣新
    埔鎮○○段下枋寮小段第二五二之四地號山坡地三筆（原為十一筆，現合併為三
    筆），由上訴人出資規劃興建二層樓房屋，所建房屋分配比例則為上訴人取得千
    分之七六二、被上訴人取得千分之二三八。因系爭土地為山坡地，依法須先向新
    竹縣政府申請開挖整地之水土保持處理，並配合設計規劃開闢道路及整地，上訴
    人乃以地主名義向新竹縣政府申請，其間因逢實施區域計劃而禁止建築，七十九
    年間禁建解除後，上訴人繼續辦理開發許可，至八十二年二月四日獲得開發許可
    ，並依法公告三十日，至同年三月五日公告期間屆滿，本可聲請核發「水土保持
    雜項執照」以動工整地建屋，詎料地主竟不顧上訴人多年之努力規劃籌備及鉅額
    投資，於公告屆滿翌日即八十二年三月六日以上訴人遲延給付為由，通知上訴人
    解除契約，並沒收保證金。然上訴人履行本件合建契約並無遲延情事，地主無解
    除契約之權利，其所為解除契約之意思表示自屬無效。因被上訴人爭執本件合建
    契約已經解除，上訴人就合建之法律關係之存在與否，有即受判決之法律上利益
    ；又上訴人欲繼續開發施工，依法須以被上訴人名義申請「水土保持雜項執照」
    方得動工，被上訴人拒不協同辦理，爰求為判決(一)、確認兩造間就如附表所示土
    地所訂合建房屋契約之法律關係存在(二)、被上訴人應將新竹縣新埔鎮○○段下枋
    寮小段第二五二之四地號土地交付上訴人開發興建房屋(三)、被上訴人應協同上訴
    人向新竹縣政府辦理水土保持雜項執照之申請手續之判決（原審就前開(二)之請求
    判決駁回，未據上訴人聲明上訴，該部分判決業已確定。又原審共同被告吳聲鵬
    部分，經本院更二審判決上訴人敗訴，上訴人提起上訴後，亦由最高法院駁回此
    部分之上訴而告確定）。
二、被上訴人則以：兩造簽訂合建契約之目的，旨在將合建所須土地早日開發完成，
    經政府核准變更為建地使用以建築房屋，而後雙方依契約所訂比例分配取得土地
    房屋，且至遲應在訂約後三年內為之，然自六十九年間兩造訂約至今，已逾十餘
    年，上訴人仍遲未完成水土保持，取得完工之證明，致系爭土地尚不得變更為建
    地使用，經被上訴人定期催告上訴人儘速履約，上訴人猶未為之，被上訴人已解
    除本件合建契約，則兩造間已無合建之法律關係存在，被上訴人亦無協同向新竹
    縣政府申請水土保持雜項執照之義務。又原審共同被告吳家煌於八十三年二月二
    十四日死亡，其遺產分割後，系爭二五二之四、五００地號土地之應有部分，已
    由其妻即被上訴人戊○○○一人單獨繼承，是以有關合建契約之權利義務與其他
    繼承人即被上訴人子○○、吳聲垣、己○○、癸○○無關等語，資為抗辯。
三、查上訴人主張渠於六十九年五月二十五日與地主午○○、丁○○、庚○○、壬○
    ○、辛○○、丑○○、卯○○、吳家煌簽訂合建契約，七十年五月十六日再簽訂
    合建契約補充契約書，約定由地主提供所有坐落新竹縣新埔鎮○○段下枋寮小段
    第二五二之四地號山坡地三筆（原為十一筆，現合併為三筆），由上訴人出資規
    劃興建二層樓房屋，依上訴人取得千分之七六二、地主取得千分之二三八之比例
    分配興建之房屋及基地。因系爭土地為山坡地，須先依法向新竹縣政府提出申請
    開發許可，並配合設計規劃開闢道路整地，同年六月十八日，上訴人即以地主午
    ○○之名義向新竹縣政府聲請許可開挖整地，工程期限至七十年六月三十日止，
    惟雙方又於七十年五月十六日簽訂補充契約書，約定上訴人自取得水土完工證明
    三個月內，應開工建築第一批房屋；上訴人雖實地進行整地之工作，但並未完成
    水土保持工程，取得完工證明，其間雙方並數次向新竹縣政府申請延展工期，至
    七十三年四月三十日因實施區域計劃而禁止建築，迄七十九年間禁建解除後，上
    訴人援用舊申請開發之資料繼續辦理，至八十二年二月四日獲得開發許可，並依
    法公告三十日，至同年三月五日公告期間屆滿，地主午○○等人竟於公告屆滿翌
    日即八十二年三月六日以上訴人遲延給付為由，通知上訴人解除契約等情，已據
    其提出合建契約書、合建契約補充契約書、新竹縣政府六十九年七月三十一日縣
    府農保字第九九七三號函、八十二年二月四日八二建都字第二五二九號函、新竹
    縣政府公告、被上訴人所具存證信函等件為證（見原審卷第十至十二、八十九至
    九十六、一三三至一三五頁，本院一０六號卷第九０、一三一頁），自堪信為真
    實。惟午○○等人辯稱雙方所簽訂之合建契約，已合法解除，雙方間合建之法律
    關係已不存在等語。則本件審酌之重點僅為、上訴人有無遲延給付情事？、
    午○○等人解除合建契約是否合法有效？經查：
(一)、上訴人與地主午○○等人於六十九年五月二十五日就系爭土地簽訂合建契約，
      七十年五月十六日再簽訂合建契約補充契約書，有合建契約書及合建契約補充
      契約書可稽 (見原審卷第九至一二頁、第二六二、二六五頁），而系爭土地係
      屬大面積山坡地，開挖整地之水土保持需向主管機關新竹縣政府申請核准，則
      有新竹縣政府六十九年七月三十一日竹府農保字第九九七三號函可憑 (見原審
      卷第一０四頁) 。倘系爭土地開挖整地之水土保持無需向主管機關申請核准，
      上訴人何須大費周章向新竹縣政府申請核准？是以被上訴人午○○、丁○○、
      庚○○、壬○○、辛○○、丑○○、卯○○、戊○○○提出非山坡地小面積之
      建屋資料 (見本院外放證物被證二九、三０），辯稱附近土地均無須水土保持
      即可興建房屋，系爭土地並無需向主管機關申請核准水土保持云云，自非可採
      。又系爭土地施工期間，因政府於七十三年四月間實施區域計劃而遭禁建，迄
      七十九年十一月間始告解除禁建，此觀解除禁建後，地主午○○等人即於七十
      九年十一月二十六日以竹北郵局第四九０號存證信函催告上訴人於一個月內申
      請規劃復工，足以證之，有該存證信函可稽 (見原審卷第一一六、一一七頁）
      ，上訴人收受該存證信函後，因地主午○○等人同意仍依原契約履行，出具土
      地使用同意書交付上訴人，上訴人即委請青聯公司重新規劃設計，向新竹縣政
      府申請開發許可而復工。雖被上訴人午○○、丁○○、庚○○、壬○○、辛○
      ○、丑○○、卯○○、戊○○○辯稱伊等並未出具土地使用同意書與上訴人，
      向新竹縣政府提出之開發許可計劃申請案之土地使用同意書係為被上訴人午○
      ○出具，並非交付上訴人云云（見本院八十三年度重上字第一０六號卷第一七
      六頁反面）。惟本件開發許可計劃申請案原係上訴人委由青聯公司以被上訴人
      午○○名義所申請，此有青聯公司所製作之開發許可計劃書一冊可憑（放於卷
      外），故被上訴人午○○、丁○○、庚○○、壬○○、辛○○、丑○○、卯○
      ○、戊○○○辯稱開發許可計劃申請案之土地使用同意書係為被上訴人午○○
      而出具，實則係為提出於本件開發許可計劃申請案之所用，且證人即新竹縣政
      府承辦人羅昌傑於本院前審亦證稱：「午○○等人與戌○○等人合建開發土地
      案是我承辦，本件依山坡地開發建築管理辦法第二十五條之規定申請，但無法
      取得完工證明，並未核准，七十九年修正為無須完工證明，到八十年又提出申
      請，是以午○○名義申請，但最早申請人即是午○○，實際上雙方都有與我接
      洽，土地使用同意書是八十年二月八日與雜項執照申請書一併提出」等語 (見
      本院八十三年度重上字第一０六號卷第一八四頁）。足見被上訴人辯稱伊等並
      未出具土地使用同意書與上訴人云云，即不足採。
(二)、又締約之一方於取得契約解除權後，如繼續限期催告他方履行，並就己方依契
      約應為之行為繼續履行，即應認有解除權之一方業已默示拋棄其契約解除權（
      學者史尚寬著債法總論第五四三頁足資參酌），本件最高法院八十七年度台上
      字第一七七九號發回意旨足資參酌。本件被上訴人午○○、丁○○、庚○○、
      壬○○、辛○○、丑○○、卯○○、戊○○○既辯稱其等於七十九年十二月間
      提出土地使用同意書供上訴人繼續辦理開發許可申請之前，上訴人於本件合建
      契約之履行已有遲延情形，其等得解除契約云云。則被上訴人於其所述得以解
      除契約後，又以前開存證信函催告上訴人繼續履行本件契約（見原審卷第一一
      六至一一七頁），並提出土地使用同意書與上訴人，供上訴人向新竹縣政府為
      系爭土地開發許可之申請，已如前述，且因「湖口交流道連接竹十四線道路」
      開闢第三期工程用地必須通過系爭開發案之部分土地，經雙方與新竹縣新埔鎮
      公所、新竹縣政府等相關單位多次協調，地主午○○等人始於七十九年十一月
      二十九日同意無償提供該道路用地，並於七十九年十二月七日與新竹縣政府相
      關單位至現場勘驗確定，有新竹縣新埔鎮公所開會通知、湖口交流道連接竹十
      四線道路開闢第三期工程用地協調會紀錄、新竹縣新埔鎮公所函檢送之會議記
      錄附於前開開發許可計劃書可考 (見本院八十六年度重上更一字第七十三號卷
      第一四八至一五二頁) ，益見雙方願意繼續履行合建契約，要無疑義，堪認地
      主午○○等人有拋棄契約解除權之意，是以上訴人於七十九年十二月前對於合
      建契約之履行縱有遲延情事，地主午○○等人亦不得再為解除契約之主張。
      從而，被上訴人所為解除契約之意思表示即不生解除契約之效力。
(三)、依開發許可計畫書所載，本件申請案經新竹縣政府地政科、農業局、衛生局、
      建設局及山坡地審查小組多次現場勘查、審查資料，至八十二年二月四日始審
      查通過而獲開發許可，依法公告三十天，自八十二年二月四日至八十二年三月
      五日公告期間屆滿，有新竹縣政府八十二年二月四日（）府建都字第二五二
      九號函可資為佐證 (見原審卷第十三頁）。雖地主午○○等人先後於八十年七
      月六日、八十一年九月十九日、八十二年二月十三日以竹北郵局第二支局第一
      二五號、新竹郵局第一六七一號、竹北郵局第五四號存證信函限期催告上訴人
      應請領水土保持雜項執照開工建築云云，並於八十二年三月六日再以竹北郵局
      第八二號存證信函解除本件合建契約。然新竹縣政府係八十二年二月四日公告
      系爭土地開發許可，八十二年三月五公告期間始告屆滿，在此之前，上訴人尚
      不得申請雜項執照，自無履行遲延之問題，是以上訴人先後於八十年十一月二
      十九日、八十一年十一月二十七日、八十二年二月十八日以基隆郵局第一一五
      八、一０七七、一二一號存證信函函覆地主午○○等人時，即一再強調主管機
      關對於七十九年二月十四日修正之山坡地開發建築管理辦法第二十五條如何適
      用頗有爭議，於八十一年底以前取得水土保持雜項執照，非其能力所及，盼新
      竹縣政府能儘速核准開發許可，而後依序申請水土保持雜項執照等語（見原審
      卷第七八至八０頁、第八三、八四、八八頁) ，且證人羅昌傑於本院前審亦證
      稱：本件申請案並無遲延等語 (見本院八十三年度重上字第一０六號卷宗第一
      八五頁反面) 。此觀新竹縣政府於上訴人委請青聯公司再次申請水土保持開發
      許可時，並未援引七十九年二月十四日修正之山坡地開發建築管理辦法第二十
      五規定直接核發雜項執照，而僅於八十二年二月四日公告系爭土地開發許可，
      足以證之。從而地主午○○等人以上訴人已逾七十九年二月十四日修正之山坡
      地開發建築管理辦法第二十五規定之一年期限仍未取得雜項執照為由，認上訴
      人應負遲延責任而主張解除本件合建契約，亦非可採。
(四)、次按「山坡地開發建築管理辦法」第十六條規定，取得開發許可後，應於收到
      通知日起一年內申請「雜項執照」，逾期未申請，則原開發許可公告作廢；建
      築法第三十條規定：「申請建築執照或雜項執照時應備具申請書、土地權利證
      明文件、工程圖樣及說明書」，所謂土地權利證明文件，係指土地所有人應提
      出土地所有權狀，非土地所有人則應提出土地使用同意書。此外，臺灣省建築
      管理規則第十二條亦規定：「申請雜項執照，除依本法規定外並應檢附左列文
      件：I土地權利證明文件：土地登記謄本、地籍圖謄本、土地使用同意
      書（限土地非自有者）；II工程圖樣。」，是以地主午○○等人於系爭土地取
      得開發許可後，即應再提出土地使用同意書供上訴人申請雜項執照，蓋其等於
      七十九年十二月間出具之土地使用同意書，上訴人已於八十年委請青聯公司再
      度向新竹縣政府申請開發許可時所使用，兩者之用途迥異，有前開開發許可計
      劃書可憑。揆諸前開規定，地主午○○等人迄未重新提出土地使用同意書，經
      上訴人於八十三年一月十八日委請賴友仁律師催告地主午○○等人，限於八十
      三年一月二十五日前辦妥土地使用同意書，俾於限期內依法申請雜項執照，惟
      地主午○○等人並未依限提出土地使用執照，且委請溫瑞鳳律師於八十三年一
      月二十二日函覆上訴人，告以：「合建關係已不存在，自未便再出具土地使用
      同意書」云云，有該函件可考 (見本院卷第七二、七三頁），益見地主午○○
      等人已無意提供土地使用同意書協同辦理雜項執照之申請，其違反合建契約補
      充契約書第八條之約定甚明。則系爭土地於取得開發許可後，其所以無法依序
      申請雜項執照、建照執照以興建房屋，實係地主午○○等人拒絕提供土地使用
      同意書協同申辦雜項執照所致，非可歸責於上訴人之事由，難謂上訴人有違反
      合建契約第十四條之約定而應負遲延給付責任。又系爭土地係八十二年二月四
      日獲新竹縣政府開發許可，依法公告三十日，於八十二年三月五日公告期滿，
      地主午○○等人卻於公告期滿之翌日即八十二年三月六日擅以上訴人遲延給付
      為由解除契約，有違誠信，既無法定解除原因，其解除契約即非合法。
(五)、末按原審共同被告吳家煌於八十三年二月十四日死亡後，其繼承人固有其妻戊
      ○○○及子女子○○、吳聲垣、己○○、癸○○共五人，惟其於系爭二五二之
      四、五００地號土地之應有部分，則由其妻戊○○○一人單獨繼承，已完成土
      地分割繼承登記，有系爭二五二之四、五００地號土地登記謄本及遺產分割協
      議書可證 (見本院八十三年度重上字第一０六號卷宗第一七八至一八０頁），
      是以系爭二五二之四、五００號土地有關合建契約之權利義務，即應由被上訴
      人戊○○○一人繼承，與其他繼承人子○○、吳聲垣、己○○、癸○○無關。
      從而上訴人對該四人為本件請求，即非有據。至於被上訴人丑○○、卯○○均
      為系爭五一五地號土地之共有人，應有部分各為二分之一，有土地登記謄本可
      考 (見原審卷第一九０、一九一頁），雖其他被上訴人於系爭五一五地號土地
      並無所有權，惟被上訴人丑○○、卯○○既會同其他被上訴人提供土地與上訴
      人共同簽訂合建契約書及合建契約補充契約書 (見原審卷第二五八至二六五頁
      ) ，由上訴人就被上訴人丑○○、卯○○共有之系爭五一五地號土地與其他被
      上訴人共有之系爭二五二之四、五００地號土地共同規劃整體開發，則系爭五
      一五地號土地與二五二之四、五００地號土地於雙方間履行合建契約，即具有
      不可分離之關係，上訴人一併請求確認其與被上訴人丑○○、卯○○及被上訴
      人午○○、丁○○、庚○○、壬○○、辛○○、戊○○○就如附表所示土地所
      訂合建房屋契約之法律關係存在，即屬有據。次就系爭合建契約書及合建契約
      補充契約書觀之，地主午○○等人應提供土地使用同意書協助配合上訴人就合
      所需之各項執照為申請，是以地主午○○等人即有提供系爭土地使用同意書協
      助上訴人向新竹縣政府申請雜項執照之義務，從而上訴人請求被上訴人午○○
      、丁○○、庚○○、壬○○、辛○○、戊○○○、丑○○、卯○○應協同上訴
      人向新竹縣政府辦理系爭土地水土保持雜項執照之申請，即屬有據。
四、綜上所述，本件上訴人請求確認其與被上訴人午○○、丁○○、庚○○、壬○○
    、辛○○、戊○○○、丑○○、卯○○就如附表所示土地所訂合建房屋契約之法
    律關係存在，被上訴人午○○、丁○○、庚○○、壬○○、辛○○、戊○○○、
    丑○○、卯○○應協同上訴人向新竹縣政府申請雜項執照，即屬正當，應予准許
    ，原審失察，遽為上訴人敗訴判決，自有未洽。上訴意旨指摘原判決此部分不當
    ，求予廢棄改判，為有理由，爰由本院將原判決此部分廢棄改判如主文第二、三
    項所示。至於上訴人向被上訴人子○○、吳聲垣、己○○、癸○○為本件請求部
    分，即非正當，應予駁回，原審為上訴人敗訴判決，理由雖有不同，然結果並無
    二致，仍應予維持，上訴意旨仍執陳詞指摘原判決此部分不當，求予廢棄改判，
    為無理由，應駁回其上訴。又本件事證已臻明確，兩造其餘攻擊、防禦方法經審
    酌後，認與判決結果不生影響，爰無逐一論述之必要，附此敘明。
據上論結，本件上訴為一部有理由、一部無理由，依民事訴訟法第四百五十條、第四
百四十九條第一項、第七十九條但書、第八十五條第一項但書，判決如主文。
中    華    民    國    八十九    年        六      月         五       日
                            民事第八庭
                                審判長法  官  鄭  三  源
                                      法  官  郭  松  濤
                                      法  官  黃  豐  澤
右正本係照原本作成。
如不服本判決，應於收受送達後二十日內向本院提出上訴書狀，其未表明上訴理由者
，應於提出上訴後二十日內向本院補提理由書狀（均須按他造當事人之人數附繕本）
上訴時應提出委任律師或具有律師資格之人之委任狀；委任有律師資格者，另應附具
律師及格證書及釋明委任人與受任人有民事訴訟法第四百六十六條之一第一項但書或
第二項（詳附註）所定關係之釋明文書影本。
中    華    民    國    八十九    年        六      月        九        日
                                      書記官  高  柑  柏
附註：
民事訴訟法第四百六十六條之一（第一項、第二項）
對於第二審判決上訴，上訴人應委任律師為訴訟代理人。但上訴人或其法定代理人具
有律師資格者，不在此限。
上訴人之配偶、三親等內之血親、二親等內之姻親，或上訴人為法人、中央或地方機
關時，其所屬專任人員具有律師資格並經法院認為適當者，亦得為第三審訴訟代理人
。


司法院資訊處製作；財團法人民間司法改革基金會備份。
